【裁判字號】    99,易,583
【裁判日期】    990630
【裁判案由】    詐欺
【裁判全文】
臺灣高雄地方法院刑事判決               99年度易字第583號
公  訴  人  臺灣高雄地方法院檢察署檢察官
被      告  甲○○
上列被告因詐欺案件，經檢察官提起公訴（99年度偵字第10115
號），本院判決如下：
    主  文
甲○○所犯如附表所示共參罪，各處如附表所示之刑。應執行有
期徒刑陸月，如易科罰金，以新臺幣壹仟元折算壹日。
    事  實
一、甲○○前於民國94年間因業務過失致死等案件，經法院判處
    有期徒刑2年、緩刑5年確定，現仍在緩刑期間內。詎仍不知
    警惕，明知詐欺集團成員收購人頭帳戶實施詐騙，並藉由將
    詐騙之不法所得匯入人頭帳戶，以逃避查緝，竟自99年3 月
    7 日某時起，以收取每本帳戶換取新臺幣（下同）1,000 元
    之代價受僱於真實姓名年籍不詳自稱「經理」等成年人為首
    之詐欺集團，並基於與該詐欺集團成員共同為自己不法所有
    之各別犯意聯絡，由該詐騙集團成員在自由時報虛偽刊登「
    接送司機、外勤司機、兼職司機」等不實之廣告，並由甲○○依詐騙集團成員電話指示出面收取帳戶資料之詐騙方式，
    致有意應徵司機工作之丙○○（另案由檢察官偵辦）、丁○○、戊○○等人陷於錯誤，分別於附表所示之時間、地點，
    交付附表所示之物品予甲○○。甲○○收取附表編號1 所示
    財物後，另共同基於詐欺取財之犯意聯絡，以客運託運方式
    交付上開詐欺集團成員，嗣詐欺集團成員取得如附表編號1
    所示丙○○帳戶提款卡後，於99年3 月16日21時10分許，撥
    打電話予乙○○，佯稱其網路購物設定為分期付款尚未繳清
    ，致乙○○陷於錯誤，依其指示匯款1 萬3,211 元至附表編
    號1 所示丙○○交付之帳戶內。嗣經警以應徵工作為由，於
    99年3 月17日14時25分許，在高雄市三民區○○○路與義華
    路口當場逮捕甲○○，因而查獲上情。
二、案經高雄市政府警察局三民第二分局報告臺灣高雄地方法院
    檢察署檢察官偵查起訴。
    理  由
一、證據能力之判斷─
    本判決據以認定事實之各項證據，其中關於傳聞證據部分，
    除合於刑事訴訟法第159 條之1 至4 或其他傳聞例外規定，
    本有證據能力外，餘均經檢察官及被告甲○○於本院同意作
    為證據（本院卷第26頁），本院審酌各該證據作成時之情況
    ，認為作為證據並無不當，依同法第159 條之5 規定，均得
    作為證據，合先敘明。
二、認定事實所憑證據及被告之辯解─
    訊據被告甲○○固坦承有於附表編號1 、3 (1)、3 (2)所示時
    、地，收取如附表編號1 、3 (1)、3 (2)所示財物，每寄1 次
    帳戶資料伊可以拿到1,000 元，惟矢口否認與詐欺集團成員
    有詐欺取財之犯意聯絡，辯稱：伊是看自由時報應徵送貨員
    廣告，對方因伊有卡債問題無法提供帳戶，就要伊當助理，
    負責收取帳戶資料云云。經查：
  (一)被告於99年3 月7 日起以每本帳戶換取1,000 元之代價受僱
    於自稱「經理」之詐欺集團成員，由該詐欺集團成員在自由
    時報虛偽刊登應徵司機之不實廣告致有意應徵司機工作之丙○○、丁○○、戊○○等人陷於錯誤，分別於附表編號1 、
    3 (1)、3 (2)所示時、地交付如附表編號1 、3 (1)、3 (2)所示
    財物；上開詐欺集團成員取得如附表編號1 所示帳戶後，於
    99年3 月16日21時10分撥打電話予乙○○，佯稱其網路購物
    設定分期付款尚未繳清，致乙○○陷於錯誤匯款1 萬3,211
    元至附表編號1 所示帳戶等情，業據證人丙○○、乙○○於
    警詢時，證人丁○○、戊○○於警詢及本院審理時證述屬實
    （偵卷第8-13頁、本院卷第37-46 頁），並有自願受搜索同
    意書、高雄市政府警察局三民第二分局搜索筆錄暨扣押筆
    錄、扣押物品目錄表暨扣押物品、扣押物品照片、高雄市政
    府警察局三民第二分局99年3 月17日贓物認領保管單、臺北
    縣政府警察局板橋分局沙崙派出所受理詐騙帳戶通報警示簡
    便格式表、受理刑事案件報案三聯單、受理各類案件紀錄表
    、內政部警政署反詐騙諮詢專線紀錄表、國泰世華銀行客戶
    交易明細表、丙○○所有渣打銀行鳳山分行00000000000000
    帳號存摺封面及內頁影本、自由時報3 月15日、3 月17日廣
    告在卷可稽（偵卷第12-38 頁），且為被告所不爭執（本院
    卷第27頁），此部分之事實，均堪認定。
  (二)被告雖否認其與詐欺集團共同行騙，並以前詞置辯，惟被告
    於偵訊時供稱：伊有聽過詐騙集團，也有懷疑過伊受僱公司
    是否為詐騙集團，亦懷疑伊幫忙收取帳戶之方式會幫忙他人
    詐騙，伊認為受僱之公司不太正常等語（偵卷第41-42 頁）
    ；並於本院訊問時供承：伊在幫「經理」們收取帳戶資料時
    ，即認為他們是在詐騙；伊在收取附表編號1 所示丙○○之
    帳戶提款卡時，就感覺已經是犯罪行為等語（本院卷第
    10-11 頁）。足認被告主觀上知悉其受僱收取帳戶提款卡，
    並將帳戶提款卡以貨運寄給其雇主以換取1,000 元之代價等
    情，均與一般應徵工作之常情不符，蓋被告尚未至辦公處所
    上班，並不知悉其雇主係何人，即接受電話之指示，前往如
    附表編號1 、3 (1)、3 (2)所示地點收取物件，並將如附表編
    號1 所示丙○○之帳戶提款卡以客運託運方式交付詐欺集團
    成員，佐以被告供稱其先前工作經驗是擔任客運司機（本院
    卷第9 頁），為具正常智識及社會經驗之成年人，顯見被告
    為詐騙集團出面向被害人收取帳戶提款卡暨身分等資料，以
    供詐騙集團成員匯款使用，倘非被告知悉其受僱於詐欺集團
    並與獲得充分信任，何以詐欺集團願意授權被告出面向被害
    人拿取帳戶等證件，並同意按件支付報酬予被告，而不擔心
    遭被告報警並會同警方將詐欺集團成員逮捕，足認被告與詐
    騙集團成員，具有共同行騙被害人丙○○、乙○○、丁○○
    、戊○○之認識及犯意聯絡。
  (三)又被告雖辯稱：伊不知被害人乙○○被詐騙匯款之事，伊是
    受僱幫忙收件，伊於收件時均有提醒交件的被害人說要注意
    存摺、金融卡，因現在很多詐騙集團云云（本院卷第7-8 頁
    ）。惟按正犯、從犯之區別，係以其主觀之犯意及客觀之犯
    行為標準，凡以自己犯罪之意思而參與犯罪，無論其所參與
    者是否犯罪構成要件之行為，皆為正犯，其以幫助他人犯罪
    之意思而參與犯罪，其所參與者，苟係犯罪構成要件之行為
    ，亦為正犯，必以幫助他人犯罪之意思而參與犯罪，其所參
    與者又為犯罪構成要件以外之行為，始為從犯（最高法院25
    年度上字第2253號判例意旨參照），故行為人所參與者雖係
    犯罪構成要件以外之行為，然如係基於共同行為決意，而與
    其他共同實施犯罪行為之人，各自分擔犯罪行為之一部，縱
    其所為非屬構成要件行為，亦應對於全部發生之結果共同負
    責，均屬共同正犯。而電話詐騙此一新型社會犯罪型態，自
    刊登廣告、收購人頭帳戶、撥打電話實施詐騙、指定被害人
    匯款帳戶、自人頭帳戶提領款項、取贓分贓等階段，乃係需
    由多人縝密分工方能完成之集團性犯罪，被告就如附表編號
    2 部分犯行，雖僅擔任「收購帳戶」此一詐欺取財構成要件
    以外之行為，然其最終目的，係欲促使集團能夠順利完成詐
    欺取財，再從中獲取利潤、賺取報酬之行為，顯係基於正犯
    之犯意共同參與該集團之運作甚明，自應論以正犯。又證人
    丁○○、戊○○於本院審理時均證稱：被告與伊等見面收取
    提款卡時，均無告以要小心現在詐騙集團很多之類的話等語
    明確（本院卷第40頁背面、第44頁背面），此益徵被告前揭
    所辯應係事後卸責之詞，殊無足採。
  (四)再者，金融機構開設帳戶，請領存摺及提款卡，係針對個人
    身分之社會信用而予以資金流通，具有強烈之屬人性格，而
    金融帳戶作為個人理財之工具，申請開設並無任何特殊之限
    制，一般民眾皆得以存入最低開戶金額之方式申請取得，且
    同一人均得在不同之金融機構申請數個存款帳戶使用，此乃
    眾所週知之事實；故一旦有人刻意收集他人帳戶使用，依一
    般常識，極易判斷係隱身幕後之人基於使用他人帳戶，規避
    存提款不易遭偵查機關循線追查之考慮而為，自可產生與不
    法犯罪目的相關之合理懷疑。且日常生活中，歹徒利用人頭
    帳戶進行之不法行為，最常見者不外詐騙他人錢財，此經傳
    播媒體多所報導，政府機關亦廣為宣導，一般稍具知識之人
    ，對此情形絕難諉以不知。再金融卡係與個人隱私有密切關
    係之重要物件，一般人若非基於特殊目的或情誼，斷無任意
    交由他人保管或使用之理。被告係智慮正常之成年人，亦非
    毫無社會經驗，其竟聽從素未謀面之「經理」們指示，向陌
    生人收取提款卡後，以託運方式送交由他人收受，足見其與
    上開詐騙集團成員之間，具有共同詐欺之犯意聯絡無訛。
  (五)綜上所述，被告所辯，顯係卸責之詞，不足採信，其與上開
    詐騙集團成員共同意圖為自己不法之所有，基於詐欺取財之
    犯意聯絡，於詐騙集團中擔任收取、寄送金融帳戶，供其餘
    詐騙集團成員收取詐欺所得款項之任務，並因此獲有利益，
    其犯行已堪認定，應依法論科。
三、論罪科刑─
  (一)核被告就附表編號1 、2 、3 所為，均係犯刑法第339 條第
    1 項詐欺取財罪。又共同正犯之意思聯絡，原不以數人間直
    接發生者為限，即有間接之聯絡者，亦包括在內（最高法院
    77年臺上字第2135號判例參照）。而電話詐騙之犯罪型態，
    自架設跨國遠端遙控電話語音託撥及網路約定轉帳之國際詐
    騙電話機房平臺，至收購人頭帳戶、撥打電話實施詐騙、指
    定被害人匯款帳戶、自人頭帳戶提領款項、取贓分贓等階段
    ，原係需由多人縝密分工方能完成之集團性犯罪。本件被告
    明知收取之提款卡等資料將作為收受詐欺所得之用，仍收取
    提款卡提供予詐騙集團成員，並因而領有報酬，使詐騙集團
    成員得以確保犯罪所得，其所為乃全部詐欺犯罪之重要環節
    之一，與上開詐騙集團成員間具有犯意聯絡及行為分擔，為
    共同正犯。另被告所為如附表編號3 (1)、3 (2)所示犯行，係
    於密切接近之時地實施，各行為之獨立性極為薄弱，依一般
    社會健全觀念，在時間差距上，難以強行分開，在刑法評價
    上，以視為數個舉動之接續施行，合為包括之一行為予以評
    價，較為合理，屬接續犯而為包括之一罪。被告就附表編號
    1 、2 、3 所為，均非於密切接近之時地實施，其犯意各別
    ，應予分論併罰。被告所為附表編號1 、3 所示之收購帳戶
    詐欺犯行，雖有反覆實施之特性，然此種犯罪類型，與施用
    毒品者因受制於毒品成癮性，致心理自制力薄弱而反覆施用
    ，苟施用毒品者主觀上係出於一個施用毒品之決意，客觀上
    各施用毒品行為間，亦有密切接近關係，依一般社會通念應
    評價為一罪方符合刑罰公平原則時，得論以集合犯之犯罪型
    態尚有不同，自不得比附援引率將被告詐欺犯行論以集合犯
    ，公訴意旨認應屬集合犯容有誤認，附此說明。
  (二)爰審酌被告正值壯年，身心健全，竟加入詐騙集團擔任收取
    帳戶提款卡任務而領取報酬，使詐騙集團恃以實施詐欺犯罪
    暨掩飾、隱匿其資金來源、流向，造成犯罪偵查困難，擴大
    詐欺犯罪之規模，其所為干擾社會正常交易，破壞人際間之
    互信，使被害人乙○○受有財產損失，並參酌其所犯情節、
    生活狀況、智識程度等一切情狀，分別量處如附表所示之刑
    ，並均諭知易科罰金之折算標準，及定其應執行之刑與易科
    罰金之折算標準，以示懲儆。至扣案之昌華食品、大東企業
    信封袋各1 個、夾鏈袋2 個，均無證據足認屬被告所有供犯
    罪所用之物，其餘扣案贓物則均已發還被害人，均不予宣告
    沒收，附此敘明。
據上論斷，應依刑事訴訟法第299 條第1 項前段，刑法第339 條
第1 項、第28條、第41條第1 項前段、第51條第5 款，刑法施行
法第1 條之1 ，判決如主文。
本案經檢察官李怡增到庭執行職務。
中    華    民    國    99    年    6     月    30    日
                  刑事第十六庭  審判長法  官  曾逸誠
                                      法  官  王靖茹
                                      法  官  姚水文
以上正本證明與原本無異。
如不服本判決應於收受送達後10日內向本院提出上訴書狀，並應
敘述具體理由；如未敘述上訴理由者，應於上訴期間屆滿後20日
內向本院補提理由書（均須按他造當事人之人數附繕本）「切勿
逕送上級法院」。
中    華    民    國    99    年    7     月    1     日
                                    書記官  蔡靜雯
附錄本案論罪科刑法條：
中華民國刑法第339條第1項
意圖為自己或第三人不法之所有，以詐術使人將本人或第三人之
物交付者，處 5 年以下有期徒刑、拘役或科或併科 1 千元以下
罰金。
附表：
┌──┬───────┬─────────┬──────────┐
│編號│   被害人     │                  │                    │
│    ├───────┤    詐取財物      │所犯之罪、所處之刑  │
│    │  犯罪時間    │                  │                    │
│    ├───────┤                  │                    │
│    │  犯罪地點    │                  │                    │
├──┼───────┼─────────┼──────────┤
│ 1  │   丙○○     │丙○○申辦渣打銀行│甲○○共同犯詐欺取財│
│    ├───────┤鳳山分行帳號      │罪，處有期徒刑貳月，│
│    │99年3 月15日16│00000000000000 號 │如易科罰金，以新臺幣│
│    │時25分許      │帳戶提款卡、駕照影│壹仟元折算壹日。    │
│    ├───────┤本及履歷表（已發還│                    │
│    │高雄市三民區大│被害人）          │                    │
│    │昌二路與義華路│                  │                    │
│    │之統一超商門口│                  │                    │
├──┼───────┼─────────┼──────────┤
│ 2  │   乙○○     │新臺幣1 萬3,211 元│甲○○共同犯詐欺取財│
│    ├───────┤                  │罪，處有期徒刑參月，│
│    │99年3 月16日21│                  │如易科罰金，以新臺幣│
│    │時10分許      │                  │壹仟元折算壹日。    │
│    ├───────┤                  │                    │
│    │臺北縣板橋市金│                  │                    │
│    │門街235 巷6 號│                  │                    │
│    │4 樓          │                  │                    │
├──┼───────┼─────────┼──────────┤
│ 3(1)│   丁○○     │丁○○申辦台新銀行│甲○○共同犯詐欺取財│
│    ├───────┤帳號00000000000000│罪，處有期徒刑參月，│
│    │99年3月17日12 │號帳戶提款卡、身分│如易科罰金，以新臺幣│
│    │時許（起訴書誤│證影本及履歷表（已│壹仟元折算壹日。    │
│    │載為99年3 月16│發還被害人）      │                    │
│    │日16時許，應予│                  │                    │
│    │更正）        │                  │                    │
│    ├───────┤                  │                    │
│    │高雄市三民區明│                  │                    │
│    │誠路與大裕路之│                  │                    │
│    │全家便利商店門│                  │                    │
│    │口            │                  │                    │
├──┼───────┼─────────┤                    │
│ 3(2)│   戊○○     │戊○○申辦中華郵政│                    │
│    ├───────┤公司帳號0000000000│                    │
│    │99年3月17日12 │05164 號帳戶提款卡│                    │
│    │時許          │、駕照影本及履歷表│                    │
│    ├───────┤（已發還被害人）  │                    │
│    │高雄市三民區大│                  │                    │
│    │昌路與義華路85│                  │                    │
│    │度C 咖啡店門口│                  │                    │
└──┴───────┴─────────┴──────────┘

司法院資訊處製作；財團法人民間司法改革基金會備份。
